臺灣高等法院民事判決　　　　　　　　 99年度重上字第501號
上　訴　人　台灣電力股份有限公司
法定代理人　陳貴明
訴訟代理人　黃柏夫律師
　　　　　　黃帥升律師
　　　　　　陳鵬光律師
　　　　　　陳誌泓律師
被上　訴人　樂士股份有限公司
法定代理人　樂祺投資股份有限公司
上　一　人
法定代理人　嚴智行
訴訟代理人　呂偉誠律師
上列當事人間撤銷仲裁判斷事件，上訴人對於中華民國99年7月1
2日臺灣臺北地方法院99年度仲訴字第11號院第一審判決提起上
訴，本院於100年5月10日言詞辯論終結，茲判決如下：
    主  文
原判決關於駁回上訴人後開第二項之訴部分，及訴訟費用之裁判
廢棄。
中華民國仲裁協會九十七年度工仲協(經)字第○一九號仲裁判斷
主文第三項應予撤銷。
其餘上訴駁回。
第一、二審訴訟費用由被上訴人負擔五分之一，餘由上訴人負擔
。
    事實及理由
一、上訴人主張：兩造前因民國92年12月15日簽訂「風力發電第
    一期計畫台中電廠及台中港區風力發電機組及附屬設備採購
    帶安裝案」契約（以下稱系爭契約），因履約事項發生爭議
    ，經向行政院公共工程委員會（以下稱工程會）申請調解，
    被上訴人不同意工程會調解建議而不成立，嗣兩造合意向中
    華工程仲裁協會（以下稱仲裁協會）提付仲裁，協議以工程
    會調解不成立之爭議部分及經兩造同意之新增事項為仲裁協
    會之仲裁協議範圍，詎仲裁協會嗣於99年1月22日作成之97
    年工仲協（經）字第019號仲裁判斷（以下稱系爭仲裁判斷
    ），其中關於竣工條件及竣工日期計算之認定等項，與兩造
    仲裁協議標的之爭議無關，且逾越兩造仲裁協議之範圍，又
    伊於系爭仲裁判斷程序中已明白表示不同意系爭仲裁判斷是
    用衡平原則，然仲裁協會仍以衡平原則為系爭仲裁判斷，顯
    有違反仲裁法第31條規定之情形。再者，系爭仲裁判斷就被
    上訴人發電機供應商破產而變更風機廠牌乙情從寬認定，對
    伊提出之法理論據略而不採，且對於本件因風機機組零件燒
    毀、惡劣天候而展延工期之標準，均未附理由說明，系爭仲
    裁判斷顯有仲裁法第38條第1款、第2款，及違反同法第31條
    規定等情。爰依仲裁法第40條第1項第1款、第4款規定，求
    為命撤銷系爭仲裁判斷之判決。原審為上訴人敗訴之判決，
    上訴人不服，提起上訴。上訴聲明：(一)原判決廢棄。(二)系爭
    仲裁判斷應予撤銷。
二、被上訴人則以：兩造前已於97年間同意就原於工程會中調解
    項目即系爭契約履約爭議，與新增事項（不明原因突波突壓
    事件、聖帕及科蘿莎颱風受損事件、台中電廠 4號機不明原
    因造成converter 元件毀損事件）之工期展延部分（不包括
    費用補償），提付仲裁，顯見兩造已就上開事項達成仲裁協
    議，系爭仲裁判斷書之內容均於兩造仲裁協議之範圍內，關
    於系爭仲裁判斷認定台中電廠及台中港區各分項工作實際竣
    工日期，實僅就伊關於各分項工作不計工期之始日之主張，
    進一步實際認定各自實際竣工日期而已，且依系爭契約第5
    條特定條款之約定，竣工日期均係以決標後加計日曆天為計
    算基礎，並未以工作天為其計算標準，從而系爭仲裁判斷並
    未逾越兩造仲裁協議之範圍。又仲裁法第38條第 2款規定所
    謂仲裁判斷書應附理由而未附者，係指未經當事人約定無庸
    記載理由之判斷書完全不附理由而言，系爭仲裁判斷書第20
    9頁至第263頁均已詳載有理由事項，顯非完全不附理由，並
    無違反仲裁法第38條第2款規定之情事。系爭仲裁判斷書第2
    19頁之3.仲裁庭審斟之(1)法理部分項中已明確表示認定本件
    應有民法第227條之2 第1項情事變更原則規定之適用，又系
    爭仲裁判斷書第 212頁以下載明以目前工程實務中所採行之
    要徑法為其判斷基礎者，應屬依民法第 1條規定之習慣或法
    理及同法第 148條規定而為之，系爭仲裁判斷均係依法律規
    定而為，非屬仲裁法第31條規定之衡平仲裁，自無違反仲裁
    法第31條規定之情事等語，資為抗辯。並答辯聲明：上訴駁
    回。
三、查兩造於92年12月15日簽訂系爭契約，嗣就該契約履約事項
    發生爭議，經向工程會申請調解，被上訴人不同意工程會調
    解建議而未成立調解，兩造乃合意向仲裁協會提付仲裁，仲
    裁庭嗣作成系爭仲裁判斷等事實，為兩造所不爭，復有系爭
    契約、調解建議、仲裁判斷等件附卷為證，並經本院調閱系
    爭仲裁判斷案卷核閱無誤，堪信為真實。
四、上訴人主張，系爭仲裁判斷有仲裁法第38條第1款、第2款，
    及違反同法第31條規定之情事，依同法第40條第1項第1款、
    第 4款規定，伊得請求撤銷等情，為被上訴人所否認，並以
    前揭情詞置辯。經查：
  (一)仲裁法第40條第 1項規定：「有下列各款情形之一者，當事
    人得對於他方提起撤銷仲裁判斷之訴：一有第38條各款情形
    之一者。…」、同法第38條第 1款規定：「仲裁判斷與仲裁
    協議標的之爭議無關，或逾越仲裁協議之範圍者。」按仲裁
    人之判斷於當事人間與法院之確定判決有同一效力（仲裁法
    第37條第 1項規定參照），對當事人權利義務之影響至為重
    大，為避免仲裁判斷效力範圍超過當事人預期，造成對當事
    人之突襲，仲裁法乃特別明定，仲裁判斷事項應依當事人之
    聲明，並製作判斷書，記載主文、事實及理由（仲裁法第33
    條第1項、第2項規定參照），經由此記載特定仲裁判斷中發
    生與確定判決相同效力之事項及範圍，此與未規定記載主文
    方式之立法例（例如日本仲裁法第39條），自不可相提並論
    。申言之，經於主文判斷之事項始有與確定判決相同之效力
    ，故必須依當事人之聲明為之，不得逾越當事人聲明範圍以
    外於主文作判斷，如仲裁庭就聲明外之事項作成仲裁法上所
    稱之「越權判斷」（即Ultra Petita或Extra Petita）者，
    自屬仲裁法第38條第 1款規定仲裁判斷與仲裁協議標的之爭
    議無關或逾越仲裁協議範圍之情形，依同法第40條第1項第1
    款規定，即構成當事人得請求法院撤銷仲裁判斷之事由（最
    高法院92年度台上字第234號判決參照)。
  1.本件被上訴人前向工程會申請調解，經工程會於96年11月28
    日作成調解建議，惟調解未成立，依該調解建議第 1項記載
    ：「…經申請人變更及追加後請求為：(一)就台中電廠分項工
    作展延工期719日並自95年9月12日後不計工期、增加契約價
    金新臺幣（下同）2,198萬1,612元；(二)就台中港區分項工作
    展延工期959日，增加契約價金1,765萬9,482 元」（見本院
    卷第173頁)。嗣被上訴人於97年1月10日發函予上訴人，
    請上訴人同意就工程會調解不成立之調解項目及新增事項（
    不明原因突波突壓事件、聖帕及科蘿莎颱風受損事件、電廠
    #4不明原因造成converter 元件損毀事件）之工期展延提付
    仲裁（見原審卷第24頁）。被上訴人則於同日函覆謂：「同
    意…就調解項目及新增事項中之工期部分（不包括費用補償
    ）移付…辦理仲裁事宜。」可見兩造於合意移付仲裁時，被
    上訴人同意仲裁事項為工程會調解不成立之調解項目及因不
    明原因突波突壓事件、聖帕及科蘿莎颱風受損事件、台中電
    廠#4風機不明原因造成converter 原件損毀事件之工期展延
    。嗣仲裁庭於98年2月26日以98年 2月26日工仲協字第98025
    號函通知兩造謂「主旨：…建請兩造同意將本件履約其他相
    關爭議議題一併納入仲裁範圍，以求一次性之完全同時解決
    及早日辦妥竣工結案事。說明…四仲裁庭考量兩次詢問會之
    雙方攻防情形，暫歸納本件兩造爭議主要內容為：…(二)兩造
    契約所定竣工標準為何？其規定之意涵究竟為何？應如何調
    整或解釋，俾能符合雙方之權益而不失原先契約約定之真意
    ，並以順利辦妥竣工程序？…(五)綜上所述，本仲裁庭建議似
    宜放寬兩造進行中仲裁之協議範圍，而不限縮於工程會原調
    解不成立之爭議部分。…」(見原審卷第26-27頁）惟上訴人
    於98年3月17日函覆仲裁庭稱：「…倘放寬仲裁協議範圍，
    將逾期違約金是否酌減及工程保留款是否發還列入仲裁，台
    灣電力股份有限公司權益如何維護，殊有疑義。為此仍請貴
    會仍就工程會調解不成立之爭議部分為仲裁。」（見原審卷
    第28頁）可見，被上訴人已明確表示不同意仲裁庭放寬仲裁
    範圍至竣工標準及竣工程序。是本件兩造之仲裁協議即為前
    述(一)工程會調解不成立之調解項目(二)不明原因突波突壓事件
    、聖帕及科蘿莎颱風受損事件及電廠#4不明原因造成conver
    ter元件損毀事件之工期展延。
  2.觀諸系爭仲裁判斷主文為：「一相對人（即上訴人）應就台
    中電廠各風力發電機組（#1、#2、#3、#4風機）商轉日分別
    展延工期 374日曆天。二相對人應就台中港區第一群組之各
    部風機（#1～#4）展延工期 563日曆天；第二群組之各部風
    機（#5～#8）展延工期 756日曆天；第三群組之各部風機（
    #9～#12）展延工期 773日曆天；第四群組之各部風機（#13
    ～#18）展延工期663日曆天。三相對人就台中電廠及台中港
    區分項工作之竣工日期計算應以各場址中最後完成商轉之期
    日（台中電廠為#3風機；台中港區為#11風機）分別加計120
    日曆天做為該場址之最後竣工日期。四、相對人應給付聲請
    人（即被上訴人）新台幣壹仟參佰捌拾肆萬貳仟參佰捌拾參
    元（13,842,383）。及自96年 9月28日起至清償日止，按年
    息5%計算之利息。五、聲請人其餘請求駁回。」其第1、2項
    固係對台中電廠及台中港區之各風機商轉日展延工期為判斷
    ，惟第 3項主文則係對台中電廠及台中港區各分項工作之實
    際竣工日期如何計算予以判斷，已涉及契約竣工標準之解釋
    及認定，為仲裁協會前函所稱，兩造契約所定竣工標準為何
    ？其規定之意涵究竟為何？應如何調整或解釋，俾能符合雙
    方之權益而不失原先契約約定之真意，並以順利辦妥竣工程
    序？而建議兩造放寬仲裁協議之事項，上訴人既已明確拒絕
    ，自不得認係兩造仲裁協議之範圍。況依被上訴人聲請仲裁
    之聲明亦僅為：「(1)相對人（即上訴人）應同意聲請人（即
    被上訴人）就台中電廠分項工作展延工期 446日，即商轉日
    延至95年6月1日，並自95年 9月12日後不計工期。(2)相對人
    應同意聲請人就台中港區分項工作展延工期 984日，即商轉
    日延至97年7月18日，並自11號風機連續滿載運轉累計達120
    小時未發生重大不正常情事後不計工期。(3)如依仲裁判斷書
    計算，聲請人仍應給付違約金者，請求酌減至不超過契約總
    價之0.3%。(4)如依仲裁判斷書計算，聲請人仍應給付超過契
    約總價之0.3%違約金者，相對人應給付增加新台幣186,581,
    062元予聲請人，其中39,641,094元，加計自96年9月28日起
    至清償日止，按年息5%計算之利息；其中146,393, 968元，
    加計自聲請書送達翌日起至清償日止，按年息5%計算之利息
    。」（見系爭仲裁判斷書第3、4頁），亦未就台中電廠及台
    中港區之竣工日如何計算請求仲裁，堪認系爭仲裁判斷主文
    第 3項已逾越兩造仲裁協議之範圍。上訴人依仲裁法第40條
    第1項第 1款規定，請求撤銷系爭仲裁判斷主文第3項之判斷
    ，即屬有據，應予准許。
  3.被上訴人雖抗辯，兩造已就系爭工程原調解項目及新增事項
    「工期部分」達成移付仲裁之協議，而依據系爭契約五特定
    條款中第 5點工作期限之約定，上開台中電廠分項工作及台
    中港區分項工作之「工期」，即分別包括上述「商轉日」及
    「最後竣工日」兩項工程期限，故系爭仲裁判斷主文第 3項
    ，均屬前開兩造所協議系爭工程原調解項目及新增事項中之
    「工期」爭議之其中一部分，並未逾越前開調解事件及兩造
    仲裁協議之範圍云云。惟依前開說明，兩造成立仲裁協議之
    範圍，係原調解事項及新增事項（不明原因突波事件、
    聖帕及科羅莎颱風受損事件及電廠＃4 號不明原因造成電力
    轉換器損壞事件等 3事件）之工期展延，而所謂新增事項中
    之工期部分，係指不明原因突波等 3事件之工期展延爭議而
    言。系爭契約特定條款第5.2 「竣工」規定所載「各場址分
    項竣工日」，台中電廠為決標後 580日曆天內，台中港區為
    決標後第820日曆天內（見原審卷第149頁），為對於系爭工
    程應於何時完成之約定，性質上屬於系爭工程之預定竣工日
    ，而非實際竣工日。而系爭仲裁判斷主文第 3項係對實際竣
    工日所為判斷，此觀之仲裁庭於99年 3月10日函知兩造謂：
    「因本庭已判定台中電廠之總竣工日係最後完成商業運轉之
    ＃3風機機組完成商業運轉之120日曆天，故台中電廠之總竣
    工日依仲裁判斷書主文計算，逾期天數為72(日曆)天；同理
    ，台中港區＃11風機之商業運轉逾期天數為 970(日曆)天，
    逾期天數為197(日曆)天，可展延工期773(日曆)天，逾期天
    數為197(日曆)天，(970-773)，則該場址之最後竣工逾期日
    數為197(日曆)天。」即明(見本院卷第38、39頁)，是顯
    非系爭契約特定條款第5.2「竣工」規定預定竣工日之意義
    。
    況兩造於系爭契約中明訂系爭工程之竣工定義，以及實際竣
    工日期之認定標準，包括完成各場址全部機組之安裝、試運
    轉、試驗、備品、工具之點交及環境復舊等工作（見原審卷
    第150-157頁），更可見系爭契約特定條款第5.2「竣工」規
    定之預定竣工日與實際竣工日並不相同，被上訴人以實際竣
    工日仍屬工期爭議而當然包含仲裁協議範圍，自不可採。
  4.被上訴人復稱，上訴人於系爭仲裁第 1次詢問會議表示伊備
    位聲明第 2項在仲裁協議範圍內，故兩造已合意將台中港區
    之不計工期爭議列入仲裁範圍云云，然上訴人仲裁代理人於
    仲裁庭第 1次詢問會議雖表示：「備位聲明第一項是，因為
    調解有談到不計工期的部份；第二項也是」等語（見本院卷
    第269頁），參以被上訴人仲裁聲請事項原備位聲明第2項
    為：「相對人應同意聲請人就台中港區分項工作展延工期16
    93日，各風機之商轉日延至表一所示之日，並自11號風機連
    續運轉累計達 120小時未發生重大不正常情事後不計工期。
    」而在此之前，上訴人於該次詢問會時已表明：「相林：我
    們只有同意經過調解的事項來仲裁」（見本院卷第 267頁
    背面）、「相謝：現在是說，不論是先位或備位，我們現在
    只同意的就是調解當時討論的相關議題、標的」等語（見本
    院卷第268頁背面)，足見上訴人仲裁代理人前所稱「第二
    項」，係指屬於原調解項目之仲裁備位聲明第 2項前段「台
    中港區之工期展延爭議」部分，被上訴辯稱，上訴人已經台
    中港區之不計工期爭議列入仲裁範圍，亦不可採。
  (二)次按，87年 6月24日修正公布之仲裁法第31條，固引進聯合
    國國際貿易法委員會國際商務仲裁模範法第28條第 3項之規
    定，增設「法律仲裁」外之「衡平仲裁」制度，惟該條所稱
    之「衡平仲裁」，係指仲裁庭如發現適用法律之嚴格規定，
    將產生不公平之結果者，得經由當事人之明示合意授權，基
    於公平、合理之考量，摒除法律之嚴格規定，改適用衡平原
    則為判斷而言，若當事人間之契約內容或約定不明者，仲裁
    庭僅依民法第1條、第148條及第227條之2規定之「法理」、
    「誠實信用原則」或「情事變更原則」進一步探究、解釋而
    為判斷，並未將法律之嚴格規定加以摒棄，自仍屬「法律仲
    裁」判斷之範疇，不生上述經當事人明示合意始得「衡平仲
    裁」之問題（參照最高法院92年度台上字第1689號判決要旨
    ）。上訴人雖主張，伊已明確拒絕仲裁庭明確適用衡平原則
    法理為仲裁，而兩造已於系爭契約特訂條款明確約定，工期
    展延須因不可抗力造成，或其發生原因確非直接或間接可歸
    咎於被上訴人者，被上訴人始得請求工作延期，詎系爭仲裁
    判斷並未依據系爭契約之明確約定或法律之嚴格規定，認定
    被上訴人聲請展延工期是否有理由，遽以依法無據、並為契
    約所無之「對聲請人從寬認定原則」，誤以為兩造所同意，
    而據以計算其主文第1、2項所示展延工期，顯係衡平判斷，
    其仲裁程序違反仲裁法第31條規定，而有仲裁法第41條第1
    項第 4款之撤銷事由云云，並提出詢問會會議記錄為證。然
    查：
  1.系爭仲裁判斷關於被上訴人是否得聲請展延工期之爭執部分
    ，提出判斷方法略謂：「由於本件中聲請人（即被上訴人）
    主張展延工期之事由眾多，台中電廠包括：設計變更、#l，
    #2，#3，#4風機施工中之各項展延事由、#4風機景觀變更、
    Zephyros公司破產導致風機設備延遲進場、惡劣天候等事由
    ；而台中港區則包括…等事由。…其他聲請人（即被上訴人
    ）展延工期之各項事由經由兩造所提書狀及歷次詢問會攻防
    內容，均可發現各項事由間存有期間重疊或非屬要徑作業之
    情形存在，因此要藉由對各事由之事件，據以審斟及核予合
    理工期，不僅曠日廢時，亦易產生偏誤。反之，若使用要徑
    法審斟各項展延工期，則因要徑法易於顯示作業間之相互關
    係，並能找出關鍵之作業項目（即箭線網狀圖中路徑時間最
    長，而支配整個工期之作業項目），再審核該作業項目延誤
    之責任歸屬及其應歸責之比例，即較易找出合理之工期延展
    天數。因為一個工程的進行，往往包含眾多不同的作業項目
    ，而各作業項目間，有些存在著先後的邏輯關係，有些則可
    並行作業，而要徑則代表施工網路上一連串構成最長時間路
    徑之作業項目之組合，即要徑上各作業均無寬裕時間，要徑
    上的作業項目一經延誤，則將造成工期之延誤。」等語（見
    系爭仲裁判斷書第212、213頁），已明示系爭仲裁判斷採取
    「要徑法」作為斟酌各項延展工期之判斷方法，並於仲裁判
    斷書第213頁、216頁、217 頁等處援用之。查上開仲裁判斷
    所稱要徑法，應屬目前工程實務中，有關所涉及相關事件因
    素，是否影響工程工期、進度，所經常使用之評估認定方法
    ，其性質應屬民法第 1條規定所稱之習慣，則系爭仲裁判斷
    仍屬依據法律所為之判斷，並未將法律之嚴格規定加以摒棄
    ，仍屬法律仲裁判斷之範疇，而非仲裁法第31條所規定之衡
    平仲裁。
  2.系爭仲裁判斷書第219頁起第3.(1)「法理部份」項內容謂：
    「…查本件Zephyros所供應與聲請人之風機部分佔聲請人所
    承攬自相對人系爭工程契約總價75% 的高比例，而相對人之
    所以讓聲請人承做系爭採購案件，主要應係基於國家發展的
    節能計畫政策考量，希望藉由國內標的採購發包，達到技術
    移轉的目的，使國內廠商能掌握相關技術，因此若要求聲請
    人完全承擔Zephyros破產所衍生之風機交貨之遲延責任，尚
    嫌過苛。況且本件曾送行政院公共工程委員會採購申訴審議
    委員會調解，調解建議亦曾以本事由『係不可歸責於聲請人
    之事由，且為兩造契約成立時無法預料之情事變更，若悉數
    由申請人自行承擔對其顯失公平，應有民法第227條之2第1
    項情事變更原則之適用，…』而建議核延工期。故本仲裁庭
    亦同意聲請人於系爭採購案中因風機製造供應商Zephyros
    破產倒閉而請求展延工期尚無不合。」是系爭仲裁判斷認同
    工程會調解建議所採，前開事由應有民法第227條之2 第1項
    情事變更原則之適用，而同意被上訴人展延工期之聲請，仍
    係依民法之規定所作成之法律仲裁判斷，並非衡平仲裁。至
    上訴人主張，仲裁判斷書第 239頁中關於八、竣工商業運轉
    中關於「因兩造對GWAO之認定有差異，致相關測試一再宕延
    ，惟GWAO之測試並不影響商轉後連續滿載運轉累計達 120小
    時之竣工條件，故仲裁庭認為在對聲請人從寬之原則下，雙
    方對GWAO之測試爭議期間可不納入遲延計算。」部分，所涉
    及者為主文第 3項實際竣工日之認定，依前開說明，該項因
    逾越仲裁協議已構成撤銷事由，即無庸再予論述。
  3.系爭仲裁判斷另稱：「本件契約雖訂有『吊裝工作宜避開當
    地東北季風期間，亦不得據此申請展延工期』之約定，惟查
    其規定並不符實際，蓋東北季風係從每年的10月到次年的4
    月份為止，其期間長達 6個月，而在商轉日期又予設定之情
    況下，要特意去避開此一期間，並不實際。況且政府對勞工
    之作業環境及天候均訂有規範，亦不宜逕以合約上之規定推
    翻法令。因此，本仲裁庭從寬認為凡符合勞委會的惡劣天候
    標準的期日仍應准予展延工期方為合理。…另在惡劣天侯下
    從事基礎施工時，雖作業高度未必達 2公尺以上，但考量風
    大、雨大之惡劣天候情況，加上系爭案件之作業場所乃屬開
    礦且多砂之地區，於惡劣天候下縱勉力施工，其施工效率必
    然低落，且仍存有危險，故縱然施工仍應對其施工工率之折
    減予以考量，況且，位於同樣工作場所之另案（台中火力電
    廠施工處）之工程承攬契約均有同樣條件免計工期之約定，
    因此，仲裁庭認縱為基礎施工，惡劣天候之影響仍應從寬認
    定，而不可完全不予計入。…」（系爭仲裁判斷書第 229頁
    ），雖有稱「從寬認定」等語，惟係對系爭契約不合理約定
    「吊裝工作宜避開當地東北季風期間，亦不得據此申請展延
    工期」一節之調整，並以政府對勞工之作業環境及天候訂定
    之規範為依據，凡符合勞委會的惡劣天候標準的期日即准予
    展延工期，此係民法誠實信用原則之具體化，是系爭仲裁判
    斷仍係本於法律作成之仲裁判斷，而非衡平仲裁。
  (三)再按，仲裁法第38條第 2款所稱之「仲裁判斷應附理由而未
    附理由」，係指仲裁判斷書於當事人未依同法第33條第 2項
    第 5款但書約定無庸記載其理由時，就聲請仲裁標的之判斷
    應附理由而完全未附理由之情形而言，該條款規範之事由與
    民事訴訟法第469條第6款所定「判決不備理由或理由矛盾者
    為當然違背法令」者未盡相同，倘仲裁判斷書已附具理由，
    縱其理由不完備，亦僅屬其判斷之理由未盡，尚與該條款所
    謂仲裁判斷應附理由而未附理由者有間，自不得據以提起撤
    銷仲裁判斷之訴。上訴人固主張，系爭仲裁判斷認定台中港
    區因11部風機機組之IGCT燒毀，及認定因惡劣天候，導致台
    中電廠風機展延工期161天及台中港區風機展延工期148天部
    分，未察台中港區風機並非全部之IGCT均燒毀，且修復期日
    亦非均屬相同，即針對系爭港區風機全部，率以IGCT燒毀為
    由准予展延工期，又未察被上訴人所提附表29、30、25.1與
    勞委會函釋之標準不同，遽以被上訴人所提附表為判斷惡劣
    天候之基準准予展延工期，以上兩種情形之判斷，均未附理
    由，為仲裁法第38條第1款之情形，伊自得依同法第40條第1
    項第1款之規定，請求撤銷系爭仲裁判斷云云。
  1.但查，系爭仲裁判斷自第232頁至234頁已記載關於不明原因
    造成台中港區converter-IGCT組件受損之影響，仲裁庭認定
    略以：「查converter-IGCT之損毀發生後，先經歷損毀之原
    因調查（96年6月4日至96年8月22日）及更換作業（96年8月
    22日至96年12月23日），兩者合計為212天（80＋132）。仲
    裁庭查核作業項目係屬台中港區之要徑作業無誤，惟本段期
    間亦為台中港風力機組之系統測試及試運期間，因此一期間
    之惡劣天候已予免計工期，故此一免計工期之天數自應自本
    段之免計工期工數扣除。而查核此一期間之惡劣天候共有14
    8天（96年6月4日至同年 8月22日有54天；8月23日至同年12
    月23日有94天，聲請人書證，附表25.1），則此一因不明原
    因造成港區converter-IGCT組件受損所可展延之工期在扣除
    惡劣天候已展延之天數後應為64天（212-148 ）。」等語，
    已記載其以IGCT燒毀准予展延工期之理由。縱上訴人主張，
    台中港區風機並非全部之IGCT均燒毀，且修復期日亦非均屬
    相同一節為真，亦屬仲裁庭事實認定有無錯誤之問題，而非
    仲裁判斷未附理由，至上訴人稱，仲裁庭對伊提出被上訴人
    96年 8月14日樂風字第96080006號函及其附件，證明18部風
    機當中僅有11部風機之IGCT有燒毀情事，及已舉證證明即使
    是有IGCT毀損情形之11部風機，其IGCT修復的時間皆不同等
    理由，何以不採，未具理由說明，即便屬實，亦為系爭仲裁
    判斷理由是否完備之問題，縱其理由不完備，係屬判斷理由
    未盡，與前開條款所稱應附理由而未附理由有別。
  2.系爭仲裁判斷關於惡劣天候（含颱風）的影響為判斷稱：「
    …。至於是否尚需考量相對人所主張「縱在東北季風季節，
    早上5點到9點這段時間屬於沒有風的情況，聲請人事實上也
    都是在那段時間從事吊裝」，則該一段期間是否應予全部展
    延二期，則有必要加以審斟。惟仲裁庭審斟前開作業時間（
    即上午5點至上午9點），此一時間並非標準之工作時間，因
    此如聲請人於此一時段工作當屬其額外之作為，且該一時段
    時間短於一般正常之工作時間，因此若以此一非正常工時之
    外的額外趕工作業而認定其屬正常作業，並否決此段期間之
    工期展延亦非適宜，故此段作業期間之吊裝作業若確屑要徑
    工作，則應予展延工期。另在惡劣天侯下從事基礎施工時，
    雖作業高度未必達 2公尺以上，但考量風大、雨大之惡劣天
    候情況，加上系爭案件之作業場所乃屬開礦且多砂之地區，
    於惡劣天候下縱勉力施工，其施工效率必然低落，且仍存有
    危險，故縱然施工仍應對其施工工率之折減予以考量，…依
    上原則，在審酌聲請人、相對人之主張及聲請人所提供之施
    工日報表（附件三、四）、惡劣天候統計表（附表29-30）
    後，仲裁庭認在惡劣天候下，各電廠應可核給之工期如下：
    」（見系爭仲裁判斷書第230頁）已說明仲裁庭核給延展工
    期之理由。姑不論上訴人稱，系爭仲裁判斷表示凡符合勞委
    會函釋惡劣天候標準之期日均應准予展延工期，而上開附表
    所揭示惡劣天候之判斷標準，與勞委會函釋之標準並不相同
    一節是否為真，即便其主張屬實，亦係系爭仲裁判斷理由有
    無矛盾及理由不備之問題，與仲裁判斷未附理由不同，亦不
    得據以提起撤銷仲裁判斷之訴。
五、綜上所述，上訴人主張，系爭仲裁判斷主文第 3項逾越仲裁
    協議之範圍，依仲裁法第40條第1項第1款規定，撤銷該部分
    之仲裁判斷，洵屬有據，應予准許。至上訴人主張，系爭仲
    裁判斷其餘部分，有以衡平原則為仲裁，及有應附理由而未
    附且未經仲裁庭補正之情事，而依仲裁法第40條第1項第1款
    、第 4款規定，請求撤銷之，則屬無據，應予駁回。原審就
    上開應准許部分，為上訴人敗訴之判決，尚有未洽。上訴意
    旨求予廢棄改判，為有理由。爰由本院予以廢棄，改判如主
    文第 2項所示。至於上訴人之請求不應准許部分，原判決為
    上訴人敗訴之判決，經核於法並無不合，上訴意旨聲明廢棄
    改判，為無理由，應駁回其上訴。
六、兩造其餘攻擊防禦方法及未經援用之證據，經本院斟酌後，
    認與本判決之論斷不生影響，爰不一一論駁，附此敘明。
七、據上論結，本件上訴為一部有理由，一部無理由。依民事訴
    訟法第450條、第449條第1項、第79條，判決如主文。
中    華    民    國   100    年    5     月    31    日
                    民事第十一庭
                        審判長法  官  呂太郎
                              法  官  徐福晉
                              法  官  詹文馨
正本係照原本作成。
如不服本判決，應於收受送達後20日內向本院提出上訴書狀，其
未表明上訴理由者，應於提出上訴後20日內向本院補提理由書狀
（均須按他造當事人之人數附繕本）上訴時應提出委任律師或具
有律師資格之人之委任狀；委任有律師資格者，另應附具律師資
格證書及釋明委任人與受任人有民事訴訟法第466條之1 第1項但
書或第 2項（詳附註）所定關係之釋明文書影本。如委任律師提
起上訴者，應一併繳納上訴審裁判費。
中    華    民    國   100    年    6     月    7     日
                              書記官  洪秋帆
附註：
民事訴訟法第466條之1（第1項、第2項）：
對於第二審判決上訴，上訴人應委任律師為訴訟代理人。但上訴
人或其他法定代理人具有律師資格者，不在此限。
上訴人之配偶、三親等內之血親、二親等內之姻親，或上訴人為
法人、中央或地方機關時，其所屬專任人員具有律師資格並經法
院認為適當者，亦得為第三審訴訟代理人。